【裁判字號】    94,聲判,74
【裁判日期】    950323
【裁判案由】    聲請交付審判
【裁判全文】
臺灣臺中地方法院刑事裁定       94年度聲判字第74號
聲  請  人  甲○○
            丁○○
代  理  人  李東炫律師
被      告  乙○○
            丙○○
上聲請人因告訴被告業務過失致死案件，不服台灣高等法院台中
分院檢察署檢察長駁回再議之處分（94年度上聲議字第1364號）
，聲請交付審判，本院裁定如左：
    主  文
聲請駁回。
    理  由
一、按告訴人不服上級法院檢察署檢察長或檢察總長認再議為無
    理由而駁回之處分者，得於接受處分書10日內委任律師提出
    理由狀，向該管第一審法院聲請交付審判。法院認為交付審
    判之聲請不合法或無理由者，應駁回之，刑事訴訟法第258
    條之1、第258條之3第2項前段分別定有明文。
二、本件告訴人即聲請人甲○○、丁○○以被告乙○○、丙○○
    涉犯刑法第276條第2項業務過失致死罪嫌，經台灣台中地方
    法院檢察署檢察官於民國94年10月7日以94年度偵續字第191
    號為不起訴處分，告訴人不服，聲請再議亦經臺灣高等法院
    臺中分院檢察署檢察長以再議無理由而駁回再議（94年度上
    聲議字第1364號）為由，聲請交付審判，其聲請交付審判意
    旨略以：
  (一)告訴人於94年10月11日提出告訴補充理由(二)狀已明確指明水
    源狀況為廠區東側蓄水池300噸、廠區西側蓄水池200噸，共
    有500噸水源供救火使用；因被告丙○○指揮不當，未出動
    接水用吉普車，致救火時所使用之接水物品均為手動幫浦；
    且證人陳盛銘證述：「現場僅找到鴨池的水源，水量比較不
    足，故縱消防隊之接水吉普車隨同第1部消防車前往，亦因
    無水源可供抽取而無法發揮更大之救災功能」等語，其證言
    內容是「水量比較不足」並非「現場沒有水源」，是火災現
    場水源堪認充足，原不起訴處分書認為無水源，與事實不符
    。
  (二)證人陳素萍、陳佳賓於93年12月28日庭訊時，均一致供稱：
    「消防隊來時，火還沒有燒出來」，參以證人陳清圻證稱：
    「‧‧‧等我穿好消防衣，背上空氣瓶，就從一樓大門進去
    ，旁邊有鐵梯，我就走上去到二樓樓梯平台」等語，均可推
    知消防車到達時不可能有火勢甚大之情形，否則證人陳清圻
    豈能踏上鐵梯走上二樓平台？是不起訴處分書認定於第一部
    消防車到達時，現場火勢已甚大，即有違誤。況縱使於第一
    部消防車到達前已有火勢，該火勢亦非在受困小孩的房間，
    本件火災起火點是在廠房夾層（二樓）並非在二位小孩所在
    房間內，對於營救小孩應不會造成影響。
  (三)再者，不起訴處分書認定二名受困小孩陳佳文、陳祐淋葬生
    火窟，與被告二人指揮不當、延遲救災並無因果關係，重要
    理由是認定小孩是在沈睡中，然此項認定並無證據。雖告訴
    人之女陳維軒於警訊中稱：「我當時在睡覺，是媽媽在樓下
    大喊叫我們，我起來時全屋子都是黑黑的，沒看見什麼，叫
    弟弟、妹妹起來，可是他們都沒起來，然後我摸黑行走，有
    撞到東西，後來的事我就不知道了」等語，表示陳佳文、陳
    祐淋有可能在陳維軒撞到東西後，起來逃生，另依據台中縣
    消防局拒絕賠償理由書第五頁載明「又查火災發生前死者陳
    佳文、陳祐淋均已就寢，火災發生後因濃煙或火勢過大而於
    睡夢中驚醒，惟因火勢過大不及逃生，分別倒臥於所就寢之
    床沿及房間內」，因此，陳佳文與陳祐淋並非在沈睡中葬生
    火窟，該二人有起來逃生，原不起訴處分書認定之事實有誤
    。
  (四)不起訴處分書採認證人陳盛銘與證人莊明堯於當日晚間11時
    31分通話之事實，而以證人陳盛銘證稱：「到場後已有好幾
    部消防車在場，而且還有救護車‧‧‧」等語，認定上開晚
    間11時31分之通聯記錄無法證明消防車於晚間11時31分尚未
    到現場，然該二名證人何時到現場？到現場時，在場之消防
    車有無出水灌救？證人陳盛銘此部分證言嚴重違背其於台中
    縣政府政風室之陳述內容，可能有所偏頗。證人莊明堯於當
    晚11時40分到場時，應只有12號消防車，故11時40分之前未
    有其他消防車到場。況若12號消防車是當晚11時27分到場，
    為何證人陳盛銘約於11時35分到場時，該12號消防車尚未出
    水灌救？還在拉水管？顯見該12號消防車並非於當晚11時27
    分到場，其遲誤出勤救災至為明顯，應負業務過失致死罪責
    。是不起訴處分理由及駁回再議理由，就此部份認定被告無
    業務過失致死犯行，顯有違一般經驗及論理法則，爰依法聲
    請交付審判云云。
三、按刑事訴訟法於91年2月8日經修正公布，新增前述第258條
    之1，此乃對於「檢察官不起訴或緩起訴裁量權」制衡之一
    種外部監督機制，此時，法院僅在就檢察官所為不起訴或緩
    起訴之處分是否正確加以審查，以防止檢察機關濫權，依此
    立法精神，法院就聲請交付審判案件之審查，所謂「得為必
    要之調查」，其調查證據之範圍，自應以偵查中曾顯現之證
    據為限，不可就告訴人新提出之證據再為調查，亦不可蒐集
    偵查卷以外之證據。又依新修正刑事訴訟法第260條對於不
    起訴處分已確定或緩起訴處分期滿未經撤銷者得再行起訴之
    規定，其立法理由說明，本條所謂不起訴處分已確定者，係
    包括「聲請法院交付審判復經駁回者」之情形在內，則法院
    就聲請交付審判案件之審查，所謂「得為必要之調查」，其
    調查證據範圍，自更應以偵查中曾顯現之證據為限，不得就
    告訴人新提出之證據再為調查，亦不可蒐集偵查卷以外之證
    據，否則，將與刑事訴訟法第260條之再行起訴規定，混淆
    不清，合先敘明。
四、經查：
  (一)聲請交付審判意旨雖認本件大安消防隊第一部消防車（即第
    12號消防車）到達時，現場火勢並無甚大，縱使甚大，該火
    勢亦非在二名小孩受困之房間內云云，然被告丙○○辯稱：
    「我到達火場時，已經一片濃煙，溫度很高、黑暗，火已經
    從窗戶冒出來，我就佈二線，組成搜救小組，一線要射水滅
    火，一線要掩護搜救人員進去救人，當時知道還有二個小孩
    在裡面，搜救人員有義消陳清圻與替代役林世峰，還有另一
    位忘了是誰，總共三個人進去，但當時溫度太高，已經進不
    去，我們當時雖然有穿消防衣帽鞋，並且攜帶空氣瓶，仍然
    無法進去‧‧‧」等語（93年度偵字第16318號卷第51頁）
    ，參照證人林世峰證稱：「到了現場後，現場火勢很大，我
    們的救護車跟12號消防車同時抵達，抵達後我就揹空氣瓶，
    跟義消陳清圻上去救人，我們在1、2樓的樓梯間時火勢已經
    很大，我就退下來幫忙拉水線，當時陳清圻還在上面」等語
    （93年度偵字第16318號卷第127頁）；證人陳清圻證稱：「
    ‧‧‧我到場時12號消防車已經到場，當時已經佈1條水線
    ，還沒有出水，等我穿好消防衣、揹上空氣瓶，就從1樓大
    門進去，旁邊有鐵梯，我就走上去到2樓樓梯平台，想打開
    門，但是門還沒打開，我受不了高溫，已經撐不住，就退下
    來，當時要退下來，我的腳步已經很蹣跚了，我退下來後，
    隊友開始注水，注水後因為現場壓力的關係，煙霧瀰漫，視
    線就變得很模糊，我去建築物的後方想找有無進去救人的途
    徑，不過當時後方也在滅火，所以也沒辦法進去，後來我利
    用消防車的雙結梯，想從2樓的窗戶進去救人，可是因為溫
    度太高，沒辦法進去，就只好退下來，我印象中有遇到丙○
    ○，他告訴我裡面有人，要趕快進去救人，我告訴他這樣就
    要趕快佈線好讓我進去，我們到場時，窗戶已經燒破，依照
    一般經驗，應該是燒了一陣子，才會把窗戶燒破，另外鐵皮
    屋的屋頂是發泡的隔熱材料，引火很快，而且屋裡的瓦斯桶
    有爆炸，大家為了自身安全，不太敢靠近，那個現場有發生
    局部閃燃的前兆，我們都有受過訓，如果看到那個局部閃燃
    的前兆，我們就會先離開，因為局部閃燃的溫度會高達1000
    度以上，‧‧‧」等語（93年偵字第16318號卷第126頁）；
    證人陳坤蒼證稱：「‧‧‧我開到現場後，陳重均的丈人說
    快點快點，裡面有2個人，那時我只穿著消防衣，沒有其他
    裝備，我走樓梯上去救人，結果在2樓的樓梯口因為被濃煙
    嗆到，就退出來，再去拿空氣瓶準備要再進去，那時已經有
    1條水線在那邊滅火，造成濃煙一直往下散佈，人員已經沒
    辦法上去了，我們只好退到大門口」等語（93年度偵字第16
    318號卷第95頁）；證人林家鴻證稱：「我是養豬的，被害
    人是養鴨的，我就住在他們隔壁，那時大家在我那邊泡茶，
    聽到人家喊火災，大家就去搶救，有救1個出來，因為我在
    隔壁養豬，怕他們的火勢蔓延到我那邊，有利用我那邊的水
    來滅火當時大家急著救小孩，救了1個出來後，就沒辦法繼
    續救第2個，當時濃煙很大，我自己也被煙嗆到，那裡很多
    工人，我不知道是誰報案，我有先去現場滅火，看斷電之後
    ，就回去以00000000號打電話報案，我看到消防隊員上去救
    人，不過他們也被火勢逼退下來 ，消防車還沒到場時火勢就
    已經很大，他們工人很多都在忙著撲火，可是都沒有效果」
    等語（93年度偵字第16318號卷第128頁），證人林世昌證稱
    ：「92年3月13日晚上約11點左右，我聽到消防車的警笛聲
    ，當時我在看電視我往外一看看見台安畜牧場發生火災，我
    騎機車走小路到達火場停好機車後，消防車已經到達了1部
    而且正在接水管，我也下去幫忙佈水線，現場指揮官就是小
    隊長丙○○派人到火災現場樓下要往樓上搶救小孩，但是當
    時可能已經沒辦法上樓搶救人員只好再撤回，我在外面幫忙
    ，有聽他們說沒辦法上樓去了，接著就在外面用鋁梯讓消防
    人員由窗口爬入救人，救火人員將窗戶一打開火苗就冒出來
    了，根本無法進入救火，接著就用水由窗戶灌水進去搶救，
    消防車又陸陸續續來繼續搶救，現場的瓦斯管好像有爆炸1
    、2支，我親眼看到爆炸的大火兩次，由我家看到火災已經
    很大了」等語（94年度偵續字第191號卷第75頁），證人林
    世峰、陳清圻、陳坤蒼當時均為第一線到場之消防人員，並
    有消防救火之專業知識，對於火災現場火勢之判斷自有其依
    據，證人林家鴻、林世昌均為聲請人之鄰居，應無偏頗被告
    之虞，其等證言應可採信，其等均證稱第一部消防車到達現
    場之際，火勢已甚大，甚至出現局部閃燃的前兆，依據台中
    市消防局官方網頁對於「閃燃」之說明：「閃燃是室內火警
    初期因溫度逐漸升高而引至的一種現象。為便於說明閃燃現
    象，茲就建築物火災進展的過程，略述如下，火災初期由起
    火點附近可燃物的燃燒，而緩緩擴大到燃燒室內裝設物，此
    時室內上部亦緩緩蓄積可燃性氣體，假設該空間為密閉空間
    ，當室內發生火警，火災到了最盛期時，可燃性氣體達到發
    火溫度，使火勢急速擴大，火勢增強時火焰包圍整個室內，
    如果導致火場內的溫度升至攝氏六百度或以上時，火場內所
    有物件都會自動燃燒。而室內的有機物料便會因火勢而分解
    出可燃性物質，過程中所產生的熱氣體便會向上升至天花而
    在室內迅速擴散。室內頓時變成全面燃燒只剩餘燼。被分解
    出來的可燃性物質在得到足夠的熱量時便會燃燒，這種情況
    稱為『閃燃』‧‧‧火災現場的閃燃所衍生含高溫及高濃度
    有毒氣體濃煙，會瀰漫整個建築物，並且向室外激噴，故凡
    於火源附近或同一樓層之人員，將很難逃生」。又本件起火
    原因之研判，係因「災戶大安鄉○○村○○路450號為家畜
    處理作業場，專事鴨子屠宰處理銷售，廠房東側搭建有夾層
    ，充當住家使用，依現場燃燒後狀況及火流延燒路徑研判，
    夾層客廳北側的小房間附近應受較長時間的燃燒，為最初起
    火點，研判起火原因仍不排除電器使用不慎引燃易燃物品，
    繼而擴大燃燒的可能性」，有台中縣消防局火災調查報告書
    1份在卷可稽（93年度偵字第16318號卷第17頁），是故檢察
    官依據上開證言及證據法則與論理法則，認為現場即台安畜
    牧場發生火災後，因起火點在使用易燃建材之夾層，現場有
    脫毛機等易燃物，瓦斯桶爆炸等，故在大安消防隊第一部消
    防車到達之前，火勢已甚大，義消陳清圻、陳坤蒼試圖上樓
    搶救聲請人子女陳佳文、陳祐淋，均受迫於火勢而未果，難
    認有何違誤。
  (二)證人陳素萍、陳佳賓於93年12月28日偵訊時雖證稱「消防隊
    來時，火還沒有燒出來」等語，然陳素萍亦證稱：「火災是
    我先發現的，那時看到窗戶裡面紅紅的，不確定是火，就跟
    陳佳賓說，他跑去現場看，發現是火災，之後我、甲○○及
    另一位員工就衝到小孩房間救人，但是煙太大爬不上去，我
    們衝上去樓梯五、六格，但是煙太大‧‧‧」等語（93年度
    偵字第16318號卷第54頁），火場中除火焰足以致人於死外
    ，高熱及有毒濃煙對人體亦具有相當之危險性，聲請人僅以
    證人陳素萍、陳佳賓目測並無火舌竄出，即認為現場火勢不
    大，顯係以其主觀之臆測為據，自不足憑為被告等不利之認
    定。
  (三)聲請交付審判意旨又認現場水源堪稱充足，原不起訴處分書
    認為現場水源不足，與事實不符云云。經查，雖卷附台中縣
    消防局第五大隊大安分隊火災搶救報告書記載「水源狀況：
    廠區東側蓄水池3百噸，以手提幫浦2台使用，廠區西側蓄水
    池2百噸，以手提幫浦3台使用」（94年度偵續字第191號卷
    第33頁），惟被告丙○○辯稱：「因為那裡是違建工廠，所
    以沒有消防栓，也沒有其他天然水源可用，兩側的水池並不
    是蓄水池，而是給鴨子喝的水，水深不到膝蓋，我們有用手
    提幫浦抽來用，一下子就抽完了，連鴨糞都抽到幫浦及消防
    車水箱內，鴨池的水大約噴了4、5分鐘就沒有了」等語，核
    與證人即義消陳坤蒼證稱：「在通常情形下，消防車自備的
    水源用完後，都是現場找水源，如果有消防栓就用消防栓，
    如果有溝渠，會以幫浦抽水使用，如果附近都沒有水源，就
    到最近的消防栓補水，再回來滅火‧‧‧消防車的水用完後
    ，我們有去找水源，後來就以幫浦抽鴨寮的水來使用」等語
    （94偵字第16318號卷第95-96頁）；證人林世峰證稱：「後
    來知道他們有抽鴨寮的水使用」（94年度偵字第16318號卷
    第127頁）；證人林世昌證稱：「第1部消防車到後抽水約5
    分鐘就抽不到水了‧‧‧消防車水用完後就在現場找水源，
    時間很短暫」等語（94年度偵續字第191號卷第76-77頁）；
    證人莊明堯證稱：「我到場後聽火場指揮官指示幫忙抽水，
    因為消防栓已經沒有水了，我就幫忙到火場西面的鴨池抽水
    佈線」等語；證人陳盛銘證稱：「消防車的水是一定的，一
    下子就用完了，用完後找現場鴨池的水源，但用量比較不足
    」等語，均相符合，是火災現場堪用之水源為廠區東西兩側
    之鴨池，但水量不多等情，應可認定，則在水淺之鴨池縱使
    出動接水吉普車，使用之便利性亦不若手提抽水幫浦，檢察
    官因此認定被告丙○○因知悉現場狀況，未出動接水吉普車
    一同前往，尚無何指揮失當之處，其推論並無違誤。聲請人
    執此指摘再議駁回意旨，尚難採憑。
  (四)聲請交付審判意旨另指稱原不起訴處分書認定陳佳文、陳祐
    淋係在沈睡中逃避不及喪身火窟，欠缺證據云云，然依據告
    訴人之女陳維軒於警詢時陳稱：「我與兩位弟妹大約晚上10
    時40分左右睡覺‧‧‧我當時在睡覺，是媽媽在樓下大喊叫
    我們，我起來時全屋子都是黑黑的，沒看見什麼，叫弟弟、
    妹妹起來，可是他們都沒起來，然後我摸黑行走，有撞到東
    西，後來的事我就不知道了」等語，告訴人甲○○於警訊時
    陳稱：「子女約晚上10點多睡覺」等語，再參照該次火災發
    生時間為晚間11時20分許，衡情已屬兒童之就寢時間，是檢
    察官依此認定火災發生當時陳佳文、陳祐淋尚在睡夢中因此
    逃生不及，並無認定事實不依證據之情形。
  (五)聲請交付審判意旨又指稱大安消防隊第12號消防車並非於當
    晚11時27分到達現場而有出勤遲延，延誤救災之情事云云，
    經查，依卷附台中縣消防局調查報告書記載，第1部消防車
    （即12號消防車）與隨行救護車係當晚11時27分到達現場，
    而證人陳坤蒼證稱：「那天約11時20分到21分間，我在家裡
    聽到消防車的聲音，就走出家門要攔消防車到現場，不過沒
    有攔到12號消防車，我出來時消防車已經在前方了」等語（
    94年度偵字第16318號卷第95頁）；證人黃威凱證稱：「上
    開台中縣消防局報告紀錄係我製作，我參照大安分隊火災搶
    救製告及受理災害登記表所製，時間之順序應該有錯，我把
    到達時間寫成出動時間11時27分，正確應該是據報後，11時
    27分抵達火災現場」等語（94年度偵續字第191號卷第23頁
    反面），另台灣台中地方法院檢察署於94年6月13日前往現
    場勘驗來回2次，結果自消防隊到火災現場約為3.6公里，以
    時速約60公里前往，約5分鐘抵達火災現場，途經1個紅綠燈
    ，1個閃黃燈標誌，有勘驗筆錄在卷可按，因此認定大安消
    防隊第一部消防車係於當晚11時27分抵達現場，尚難認有何
    違誤之處。至聲請交付審判意旨又認：依據證人林世昌於政
    風室訪談時稱：「大約11時40分到達現場，當時只有一輛消
    防車正在接水管」等語，縱使第一部消防車於11時27分到達
    現場，但到場後經過9分鐘迄至11時40分仍在接水管，仍有
    嚴重延誤救災云云，惟證人林世昌所做上開證言係依據其個
    人對時間之認知，衡情於緊急參與救災之際，不可能頻頻注
    視手錶注意時間，是其事後對於到場時間無法為精確之陳述
    ，僅證稱：「大約」，難以證人林世昌上開陳述遽認被告二
    人有延誤救災之行為。
  (六)末按刑法上之過失犯，以行為人對於結果之發生應注意並能
    注意而不注意，或雖預見其能發生，而確信其不發生，以致
    發生結果，且必須結果之發生，與行為人之欠缺注意，具有
    因果聯絡關係，始能成立。若行為人之行為，原不足引發結
    果，係因行為人以外之他人行為（包括被害人或第三人）而
    致發生，則與行為人之行為，並無相當因果關係，自難令其
    負擔刑責。被告丙○○於偵查時陳稱：「當時整個二樓溫度
    太高，無法進去救人，因他們發現火災太慢，且在發現後未
    立刻報警，他們先自行搶救，有先救出一個小孩後，沒辦法
    再上去救其他小孩才報警，我們到現場時，整個夾層閣樓的
    溫度很高，約有1千度以上，不論小孩受困在哪個位置，都
    無法救下來」等語。而本件火災發生後，最先發現火災之人
    係證人陳素萍，其證稱：「是我先發現的，那時看到窗戶裡
    面紅紅的，不確定是火，就跟陳佳賓說，他跑去現場看，發
    現是火災，之後我和甲○○及另一位員工就衝到小孩房間救
    人，但是煙太大，爬不上去，我們衝上去樓梯5、6格，但是
    煙太大，我們有叫小孩子，有聽到小孩子的聲音，我們跑了
    3、4趟，後來也試圖以大衣要衝上去，之後只看到甲○○拉
    了一個小朋友一起滾下來」等語。以證人陳素萍、陳佳賓最
    先發現火災時，濃煙已很大，已無法進入2樓房間內救出受
    困之小孩，聲請人甲○○及其員工因無法自行搶救而報警，
    被告2人接獲通報趕到現場救災時，濃煙、火勢及溫度必定
    比證人陳素萍發現火災時為大，且參與救災之證人林世峰、
    林家鴻、陳清圻等人亦均證稱消防車到達之前火勢就已經很
    大等情，亦如前述，堪認被告2人趕到現場救災時，火勢已
    經甚大，溫度又高，雖受困小孩所在位置非最初之起火點，
    但因整個二樓夾層屋之溫度過高，被告及參與救災之義消陳
    清圻等人均迫於火勢及高溫而無法進入2樓房間內搶救受困
    小孩，縱使被告乙○○駕駛之第2部消防車與第1部消防車、
    救護車同時抵達現場，仍無法避免受困孩童死亡之結果，是
    原不起訴處分書認定被告乙○○延遲到場及大安消防隊未出
    動接水用吉普車與陳佳文、陳祐淋之死亡間，並無相當因果
    關係，尚難認有何違背經驗法則、論理法則或其他證據法則
    之情事。
五、綜上所述，就聲請人聲請交付審判之理由，經核原不起訴處
    分就如何認定被告2人罪嫌不足，均已詳述其所憑之理由，
    且上開理由從形式上觀之，並無何違背經驗法則、論理法則
    及其他證據法則之處，本院因認本件並無聲請人所指摘不利
    被告之事證未經檢察機關詳為調查或斟酌，或不起訴處分書
    所載理由有何違背經驗法則、論理法則或其他證據法則等得
    據以交付審判之事由存在。故聲請人聲請交付審判，為無理
    由，應予駁回。
據上論斷，依刑事訴訟法第258條之3第2項前段，裁定如主文。
中    華    民    國    95    年    3     月    23    日
                刑事第二庭  審判長法  官  林清鈞
                                  法  官  林慧英
                                  法  官  陳姵君
以上正本證明與原本無異。
不得抗告。
中    華    民    國    95    年    3    月     23    日
                                  書記官  莊金屏


司法院資訊處製作；財團法人民間司法改革基金會備份。
